【裁判字號】    99,訴,1456
【裁判日期】    991209
【裁判案由】    債務人異議之訴
【裁判全文】
臺灣桃園地方法院民事判決              99年度訴字第1456號
原      告  林志旻
訴訟代理人  陳郁仁律師
被      告  元誠國際資產管理股份有限公司
法定代理人  周玉麟
訴訟代理人  林奇鋒
            陳乃君
上當事人間請求債務人異議之訴事件，本院於民國99年11月16日
言詞辯論終結，判決如下：
    主  文
原告之訴駁回。
訴訟費用由原告負擔。
    事  實  及  理  由
一、原告起訴主張：伊為林長儀之長子，緣林長儀前分別於民國
    84年、86年間邀其配偶黃玉娟為連帶保證人，向臺灣省合作
    金庫（下稱合作金庫）借款，並以其所有門牌號碼為南投縣
    竹山鎮中正巷18之69號之建物及其坐落基地（下稱系爭不動
    產）設定第一、二順位之抵押權，因未按時償還，經合作金
    庫於88年2 月向法院聲請核發支付命令，並於同年3 月10日
    確定。嗣林長儀於同年8 月20日死亡，而合作金庫則於90年
    1 月1 日改制為合作金庫銀行股份有限公司，並於90年間以
    上開支付命令及確定證明書，向林長儀及黃玉娟聲請強制執
    行，迄於93年10月間，合作金庫將上開債權讓與荷商柯金資
    產管理股份有限公司（下稱荷商柯金公司），由荷商柯金公
    司於94年5 月間續行向黃玉娟及林長儀之繼承人（包括原告
    在內）聲請強制執行，經拍賣後仍未能完全受償，尚欠本金
    新臺幣（下同）3,485,207 元及自95年3 月9 日起至清償日
    止，按週年利率百分之10.55 計算之利息，並自95年3 月9
    日起至清償日止，期逾期在6 個月以內者，按上開利率百分
    之10，逾期超過6 個月者，按上開利率百分之20計算之違約
    金。暨未受償之利息及違約金727,797 元；及另一筆本金50
    0,000 元及自95年3 月9 日起至清償日止，按週年利率百分
    之9.8 計算之利息，並自95年3 月9 日起至清償日止，其逾
    期在6 個月以內者，按上開利率百分之10，逾期超過6 個月
    者，按上開利率百分之20計算之違約金暨未受償之利息及違
    約金409,895 元（下稱系爭債權、債務），荷商柯金公司復
    於97年9 月1 日將此剩餘債權讓與被告元誠國際資產管理股
    份有限公司，並查得伊有固定薪資收入，遂以系爭債權向鈞
    院聲請強制執行，而經鈞院以99年度司執字第45929 號強制
    執行事件受理，並於99年7 月21日以桃院永99司執俊字第45
    929 號執行命令扣押移轉在案，扣押原告對全成環保工程有
    限公司（下稱全成公司）之薪資債權，並移轉予被告。惟伊
    為73年7 月29日生之人，林長儀向合作金庫借款時，伊僅為
    10歲之幼齡，並不知悉借款情形，而林長儀未按時還款遭合
    作金庫聲請支付命令追償及死亡發生繼承事實時，亦僅為15
    歲，並自88年9 月至91年6 月前往台中市○區○○路191 號
    之國立臺中高級工業職業學就讀，91年7 月至92年8 月於臺
    中工作，賺取學費，92年9 月至96年6 月就讀臺中弘光科技
    大學，96年9 月至97年9 月則於高雄工兵學校服兵役，97年
    10月起，至桃園地區謀職，住校、住宿均在外地，未獲黃玉
    娟告知遭強制執行一事，亦無從瞭解林長儀有上開借款債務
    ，更遑論於法定期間內辦理拋棄繼承或限定繼承，且伊因在
    就讀臺中弘光科技大學期間向臺灣銀行辦理助學貸款，自99
    年9 月起需按月償5,452 元，因謀職而於桃園租屋，每月房
    租7,000 元，而目前每月薪資收入僅24,000元，扣除須按月
    清償就學貸款、房租、生活費後，所剩無幾，已足以影響其
    生存權及人格發展，則由伊繼續履行繼承系爭債務顯失公平
    ，主張依97年1 月2 日修正公布後民法第1153條第2 項、民
    法繼承編施行法第1 條之1 第2 項及第1 條之3 第4 項之規
    定，主張以所得遺產負有限清償責任。則被告前向鈞院聲請
    強制執行之標的，即伊對全城公司之薪資債權，為伊個人之
    財產，並非繼承人遺產，則伊本應負概括繼承之責，因上開
    執行名義成立後法律之修正，應負限定繼承之責，則就該強
    制執行程序有消滅或妨礙債權人請求之事由發生，則因扣押
    移轉命令，係就已扣押未到期之薪資債權，須待將來薪資債
    權發生時，始生債權移轉之效力，則執行程序尚未終結，爰
    依強制執行法第14條第1 項前段之規定，提起債務人異議之
    訴，聲明求為鈞院99年度司執字第45929 號清償借款強制執
    行事件對原告所為之強制執行程序應予撤銷。
二、被告則以：現行民法第1148條第2 項之規定，係於98年6 月
    10日修正公布，依民法繼承編施行法第1 條不溯既往之原則
    ，其繼承在修正前開始者，除該施行法有特別規定外，不適
    用修正後之規定。查原告為林長儀之繼承人，且迄未拋棄繼
    承或限定繼承。而合作金庫於94年聲請強制執行拍賣系爭不
    動產時，原告既已因繼承系爭不動產而列為強制執行程序之
    債務人，後伊亦曾於98年、99年間以系爭債權分別向臺灣南
    投地方法院（98年度司執字第15838 號、99年度司執字第95
    54號、99年度司執字第16682 號）聲請強制執行，原告並非
    自繼承開始後，始發生其應負之清償責任，並無前揭法條之
    適用。再者，合作金庫於前述強制執行拍賣系爭不動產時，
    原告戶籍地址即設於系爭不動產處，並於該址收受法院執行
    通知，與被繼承人為同居共財，難謂不知債務之存在，是由
    原告繼續履行債務並無何顯失公平之處，亦無適用民法繼承
    編施行法第1 條之3 第4 項規定之餘地等語置辯，聲明求為
    駁回原告之訴。
三、按「執行名義成立後，如有消滅或妨礙債權人請求之事由發
    生，債務人得於強制執行程序終結前，向執行法院對債權人
    提起異議之訴。如以裁判為執行名義時，其為異議原因之事
    實發生在前訴訟言詞辯論終結後者，亦得主張之」，強制執
    行法第14條第1 項定有明文，是債務人異議之訴之提起，務
    需於強制執行程序終結前為之。至此所謂強制執行程序終結
    ，係指執行名義之強制執行程序終結而言，執行名義之強制
    執行程序，進行至執行名義所載債權全部達其目的時，始為
    終結，故執行名義所載債權，未因強制執行全部達其目的以
    前，對於某一執行標的物之強制執行程序雖已終結，債務人
    仍得提起異議之訴，但此項異議之訴有理由之判決，僅就執
    行名義所載債權未因強制執行達其目的之部分排除其執行力
    ，不能據以撤銷強制執行程序業經終結部分之執行處分（司
    法院院字第2776號解釋意旨參照）。而執行程序整個終結之
    事由，則包括債權全部實現、債權人撤回強制執行之聲請、
    實施強制執行而無效果及發給債權憑證等情形。如強制執行
    程序業經終結，揆之前揭規定，即無從許由債務人復行提起
    異議之訴，自應予駁回之。
四、查原告主張之上開事實，雖據提出本院執行命令、戶籍謄本
    、清寒證明書、就學貸款、房屋租賃契約書、國立臺中高級
    工業職業學校畢業證書等為證，並經本院依職權調閱臺灣南
    投地方法院88年促字第1217號支付命令及執行卷宗全卷核閱
    無訛，且與國立臺中高級工業職業學校函文、臺灣銀行股份
    有限公司函覆就有於位於臺中市學校就讀及申辦就學貸款並
    經審核核撥之事實相符，固堪信原告主張其因法律修正，而
    有符合民法繼承編施行法第1 條之1 第2 項之要件為真實。
    然查，本件被告於99年7 月14日執系爭債權憑證為執行名義
    ，聲請就全體繼承人及債務人即黃玉娟、林宏錩、林正堯、
    原告林志旻所有之財產於系爭債權範圍內予以強制執行，並
    指明執行標的為原告對第三人全成公司之薪資債權。嗣經本
    院執行法院以99年度司執字第45929 號清償借款執行事件予
    以執行，並就關於原告對全成公司薪資債權執行，經於99年
    7 月21日以桃院永99司執俊字第45929 號函核發扣押移轉之
    執行命令後，因全成公司以原告已於99年7 月31日離職為由
    聲明異議，而於99年8 月5 日通知被告異議之意旨與應提出
    起訴之證明或另行查報可供執行之財產等情，全部執行程序
    並旋於同日核發債權憑證而終結等情，業經本院調取上開執
    行卷宗查核屬實，即原告於同年9 月2 日提起本件債務人異
    議之訴前，執行程序即已終結而無從撤銷，揆諸前揭強制執
    行法第14條第1 項規定，應認其提起本件訴訟為欠缺權利保
    護要件，應予駁回。
據上論結：原告之訴為無理由，依民事訴訟法第78條，判決如主
文。
中    華    民    國    99    年    12    月    9     日
                        民事第三庭  法  官  陳筱蓉
上為正本係照原本作成
如對本判決上訴，須於判決送達後20日內向本院提出上訴狀。如
委任律師提起上訴者，應一併繳納上訴審裁判費。
中    華    民    國    99    年    12    月    9     日
                                    書記官  蔡佩媛

司法院資訊處製作；財團法人民間司法改革基金會備份。
